【裁判字號】    97,上易,1
【裁判日期】    970320
【裁判案由】    背信等
【裁判全文】
臺灣高等法院高雄分院刑事判決           97年度上易字第1號
上  訴  人  臺灣高雄地方法院檢察署檢察官
被      告  丙○○
            甲○○
上列上訴人因被告等背信等案件，不服臺灣高雄地方法院96年度
易字第2700號中華民國96年11月27日第一審判決（起訴案號：臺
灣高雄地方法院檢察署95年度偵字第33222 號、96年度偵字第69
23），提起上訴，本院判決如下：
     主  文
上訴駁回。
     事  實
一、丙○○平日以駕駛營業用小客車往來搭載乘客為業，係以駕
    駛為業務之人。詎其明知自身並未合法取得營業用小客車駕
    駛執照，猶於民國95年5 月23日21時50分許，駕駛先前向甲○○（另為無罪判決，詳後述）開設之江東交通有限公司（
    以下稱「江東公司」）所承租、車牌號碼Y7-219號營業用小
    客車（以下稱前開營業用小客車），沿高雄市新興區○○○
    路由南往北方向行駛，行經該路與七賢一路交岔口之際，因
    欲左轉行駛七賢一路，惟是時另有乙○○騎乘葉美月所有、
    交由其使用之車牌號碼PM7-952 號重型機車（下稱前開機車
    ），沿林森一路由北往南方向駛來，然丙○○原應注意駕駛
    人應注意車前狀況，並隨時採取必要之安全措施，且行駛至
    交岔路口，轉彎車應讓直行車先行等情，復依當時天候晴朗
    、夜間有照明，市區○○路面乾燥無缺陷，無障礙物且視距
    良好，並無不能注意之情事，猶疏未注意而貿然駛入該路口
    ，以致乙○○見狀後閃煞不及、撞擊至前開營業用小客車右
    前車頭，因而受有左側脛骨、腓骨骨折等傷害。另丙○○於
    駕車肇事後仍停留現場，於有偵查犯罪權限之機關及公務員
    發覺其犯罪前，即主動向據報前往處理之員警自承係其駕車
    發生前揭交通事故，並自動接受裁判，進而查悉上情。
二、又丙○○在乙○○因前揭車禍發生後至95年6 月3 日住院期
    間內，先行前往高雄市立聯合醫院探望乙○○，並主動表示
    欲代為修復前開機車，經徵得乙○○同意後，遂將前開機車
    鑰匙交予丙○○收受，丙○○乃因而持有該部機車。詎丙○○於取得前開機車後，竟意圖為自己不法之所有，隨即將前
    開機車非法侵占入己而拒不返還。
三、案經乙○○訴由高雄市政府警察局新興分局報請台灣高雄地
    方法院檢察署檢察官偵查起訴。
     理  由
甲、證據能力方面：
    被害人乙○○於警詢中之陳述，被告丙○○於偵查中對於同
    案被告甲○○是否涉有過失傷害犯行所為之陳述，雖均屬傳
    聞證據，惟被告等於本院審理時均表示無意見，且未於言詞
    辯論終結前聲明異議，本院審酌其等上開陳述作成時，並無
    不法取供之情形，認為適當，自得視為同意作為本案證據使
    用，依刑事訴訟法第159 條之5 第2 項規定，自有證據能力
    ，均得為證據。
乙、實體方面：
壹、有罪部分
  一、訊之被告丙○○固坦承平時係以駕駛營業用小客車為業，
      惟於前揭駕車肇事之前，已因駕照遭吊銷而未能合法取得
      營業用小客車駕駛執照，且有未及注意車前狀況及轉彎車
      應讓直行車先行等過失，以致發生車禍而使被害人乙○○
      受有上述傷害；又伊於案發後確曾向乙○○表示欲代為修
      理前開機車，並經由乙○○交付機車鑰匙而持有該機車等
      事實，惟矢口否認有何侵占犯行。辯稱：伊係將前開機車
      交由「王進福」代為牽去修理，但王進福已經跑路，所以
      現在已無法找到王進福與前開機車云云。經查：
    (一)被告丙○○所持有之自用小客車駕駛執照前於91年2 月4
      日業由監理機關逕行註銷在案，然其平常仍以駕駛營業用
      小客車往來搭載乘客為業；且於前揭時、地乃因駕駛前開
      營業自小客車欲左轉行駛七賢一路，未及注意車前狀況及
      轉彎車未能禮讓直行車先行，以致發生交通事故而使被害
      人乙○○受有左側脛骨、腓骨骨折等傷害之事實，業經被
      害人乙○○於警詢中及本院審理時指證綦詳，並有道路交
      通事故調查報告表2 份，道路交通事故現場圖、高雄市立
      聯合醫院診斷證明書及交通部公路總局高雄區監理所96年
      9 月26日高監駕字第0960038328號函各1 件在卷可稽，復
      據被告迭於警詢、偵查中、原審及本院審理中供承上情不
      諱，足徵被告此部分自白核與事實相符，堪予採信。其次
      ，被告丙○○於被害人乙○○住院期間曾前往探望，並主
      動表示欲代為修復前開機車，嗣經被害人乙○○同意後，
      遂將前開機車鑰匙交予被告丙○○收受，然被告丙○○迄
      今始終未能依約返還該部機車一節，除經乙○○證述屬實
      外，亦為被告丙○○所坦認無訛，是此部分之事實，亦堪
      認定。
    (二)按汽車行駛時，駕駛人應注意車前狀況，並隨時採取必要
      之安全措施，且汽車行駛至交岔路口，轉彎車應讓直行車
      先行，道路交通安全規則第94條第3 項、第102 條第1 項
      第7 款分別定有明文。經查：被告駕駛前開營業用小客車
      ，於執行業務之際，原應注意上揭道路交通安全規定，且
      衡諸案發時、地天候晴朗、夜間有照明，市區○○路面乾
      燥無缺陷，無障礙物且視距良好等情事，又無不能注意之
      情形，詎其應注意、能注意而疏未注意，進而肇致本件交
      通事故，使被害人因而受有前揭傷害，是其過失行為與被
      害人乙○○受傷結果二者間具有相當因果關係，依法自應
      論以業務過失傷害之責。
    (三)次按，刑法侵占罪之成立，係於持有他人之物之狀態中，
      表現其排除權利人對於物之行使而為自己或第三人不法所
      有意圖之取得行為，亦即行為人將主觀上易持有為所有之
      意圖，轉換為客觀的取得行為，即屬該當。被告丙○○就
      其所涉侵占部分雖迭以前詞置辯，然參諸本案發生迄今已
      逾1 年半，被告始終未能舉證「王進福」其人到庭、或提
      出相關修繕證明以實其說。再本件茲據被害人乙○○前於
      95年8 月19日警詢中乃證述：被告丙○○所留0000000000
      號行動電話門號業已停話，且其將前開機車牽走後迄今均
      未返還等語屬實，衡諸社會常情，倘前開機車果係被告丙○○交由第三人持有後、逕由該第三人取走而未予歸還，
      被告丙○○依理亦應即時報警處理，並主動聯絡被害人告
      知該機車現狀為何，以維護被害人財產上應有之權利，又
      豈會置若罔聞，直至被害人提出刑事告訴後，方始空言辯
      稱前開機車係遭名為「王進福」之人牽走而無法尋獲云云
      。是被告丙○○前揭所辯顯與常情有悖且查無實據，自不
      得徒以被告事後矯飾之詞，即率爾採為其有利之認定。準
      此以觀，被告丙○○既以代為修復機車為由，徵得被害人
      乙○○同意後而持有前開機車，本應於完成修復後之相當
      期間內主動歸還該車，詎其事後始終拒未歸還，迄今長達
      一年餘，更未能釋明該車現時所在為何，足見被告丙○○
      於取得前開機車後，主觀上顯有排除該車原所有權人權利
      之不法意圖，進而擅自侵占入己而任意加以處分。參諸前
      揭說明，被告丙○○所為業已該當刑法侵占罪之構成要件
      甚明，事證明確，犯行亦堪認定。
  二、本案相關之法律比較適用：
      行為後法律有變更者，適用行為時之法律。但行為後之法
      律有利於行為人者，適用最有利於行為人之法律，刑法第
      2 條第1 項定有明文。查被告於前開行為後，刑法第33條
      、第51條、第62條及第41條業經總統於94年2 月2 日修正
      公布，並依刑法施行法第10條之1 規定自95年7 月1 日施
      行。另於95年6 月14日公布刑法施行法第1 條之1 ，除變
      更刑法分則編所定罰金之貨幣單位為新臺幣外，並分別提
      高罰金數額為3 倍或30倍。職是，本件自應就被告行為前
      、後相關法律有修正者，依前揭規定加以比較適用。茲說
      明如下：
    (一)修正前刑法第284 條第2 項前段業務過失傷害罪、及同法
      第335 條第1 項普通侵占罪原規定法定刑分別為「1 年以
      下有期徒刑、拘役或1 千元以下罰金」與「5 年以下有期
      徒刑、拘役或科或併科1 千元以下罰金」，且依修正前刑
      法第33條第5 款規定罰金數額應為1 元以上；然依刑法施
      行法第1 條之1 規定，修正後該罪之法定刑度應各為「1
      年以下有期徒刑、拘役或新臺幣3 萬元以下罰金」、與「
      5 年以下有期徒刑、拘役或科或併科新臺幣3 萬元以下罰
      金」，而修正後刑法第33條第5 款提高罰金數額為新臺幣
      1 千元以上，並以百元計算之。是以該罪修正後關於有期
      徒刑、拘役等自由刑雖未加以變更，惟就罰金數額下限則
      予以提高，故修正後之法律效果對行為人而言較屬不利，
      從而本件應依刑法第2 條第1 項前段，適用行為時、即修
      正前刑法第284 條第2 項前段及第335 條第1 項規定較有
      利於被告。
    (二)又修正前刑法第62條原規定：「對於未發覺之罪自首而受
      裁判者，減輕其刑」，嗣後修正為：「對於未發覺之罪自
      首而受裁判者，得減輕其刑」。比較新舊法，自以適用修
      正前刑法第62條規定較有利於被告。
    (三)再者，修正前刑法第41條第1 項前段原規定：「犯最重本
      刑為5 年以下有期徒刑以下之刑之罪，而受6 個月以下有
      期徒刑或拘役之宣告，因身體、教育、職業、家庭之關係
      或其他正當事由，執行顯有困難者，得以1 元以上3 元以
      下折算1 日，易科罰金」，且被告行為時之易科罰金折算
      標準，依修正前罰金罰鍰提高標準條例第2 條前段（現已
      刪除）之規定，本係就其原定數額提高為100 倍折算1 日
      ，故被告行為時之易科罰金折算標準乃以銀元3 百元折算
      1 日，經折算後應以新臺幣9 百元折算為1 日。惟修正後
      刑法第41條第1 項前段則改以：「犯最重本刑為5 年以下
      有期徒刑以下之刑之罪，而受6 個月以下有期徒刑或拘役
      之宣告者，得以新臺幣1 千元、2 千元或3 千元折算1 日
      ，易科罰金」，乃就易科罰金折算標準予以提高。從而比
      較修正前、後所定易科罰金折算標準，當以適用修正前規
      定較有利於被告。
    (四)修正前刑法第51條規定：「數罪併罰，分別宣告其罪之刑
      ，依左列各款定其應執行者：」其中第5 款規定：「宣告
      多數有期徒刑者，於各刑中之最長期以上，各刑合併之刑
      期以下，定其刑期。但不得逾20年」，然修正後刑法第51
      條第5款 則規定：「宣告多數有期徒刑者，於各刑中之最
      長期以上，各刑合併之刑期以下，定其刑期。但不得逾30
      年」。經比較之結果，修正後刑法第51條第5 款因延長有
      期徒刑執行之上限，對行為人較屬不利，故依刑法第2 條
      第1 項前段規定，本件應適用修正前刑法第51條第5 款定
      其應執行刑較有利於被告。
  三、核被告丙○○所為，分別係犯修正前刑法第284 條第2 項
      前段業務過失傷害罪、及同法第335 條普通侵占既遂罪。
      被告丙○○就前述違背被害人委託代為修復機車之事務內
      容，擅自變易持有前開機車為自己所有之舉，業已該當刑
      法第335 條第1 項普通侵占既遂罪，已如前述，從而公訴
      意旨指稱被告就此僅構成背信罪嫌云云，於法容有未恰，
      惟二者基本社會事實仍屬同一，應在原起訴範圍內變更其
      起訴法條。被告丙○○所犯上開二罪，犯意個別，罪名互
      殊，應予分論併罰。又汽車駕駛人無駕駛執照駕車因而致
      人受傷或死亡，依法應負刑事責任者，加重其刑至二分之
      一，道路交通管理處罰條例第86條第1 項定有明文，本件
      被告無照駕駛前開營業用小客車，復因過失而致人受傷，
      自應就其所涉業務過失傷害之犯行，依法加重其刑。此外
      ，被告丙○○於肇事後仍停留於案發現場，並於有偵查犯
      罪權限之機關及公務員發覺其犯罪前，主動向負責前往處
      理之員警自承係其駕車發生前揭車禍，進而接受裁判等情
      ，有卷附交通事故談話紀錄表（參見偵卷第13頁）可證，
      是其此舉當認合於自首之要件，應依修正前刑法第62條前
      段規定就業務過失傷害部分犯行減輕其刑，並依法先加後
      減之。
  四、原審因而適用刑法第2 條第1 項前段，修正前刑法第284
      條第2 項前段、第335 條第1 項，第62條前段、第51條第
      5 款、第41條第1 項前段，道路交通管理處罰條例第86條
      第1 項，刑法施行法第1 條之1 ，修正前罰金罰鍰提高標
      準條例第2 條之規定，並審酌被告前無犯罪紀錄，素行良
      好，雖因一時不慎以致肇生本案，事後更能坦承部分犯行
      ，然參以其無照駕駛且過失程度非微，又任意侵占他人財
      物，迄今始終未與被害人達成和解並賠償其所受損失等一
      切情狀，分別就被告業務過失傷害及侵占部分各量處有期
      徒刑4 月及5 月。並以被告之犯罪時間在96年4 月24日以
      前，依中華民國96年罪犯減刑條例第2 條第1 項第3 款規
      定分別減為有期徒刑2 月及2 月又15日，並定其應執行刑
      有期徒刑4 月，且諭知如易科罰金，以銀元300 元即新臺
      幣900 元折算1 日。經核原審此部分判決認事用法並無不
      合，量刑亦屬適度，公訴人上訴意旨，指摘原審此部分判
      決量刑過輕不當，難認有理由，應予駁回。
貳、無罪部分：
  一、公訴意旨略以：被告甲○○係江東公司負責人，惟其明知
      丙○○並無駕駛執照且患有小兒麻痺，倘若駕駛車輛上路
      ，有可能肇事致人死傷，仍確信其不發生而率予出租前開
      營業用自小客車予被告丙○○，嗣被告丙○○駕駛該車因
      過失而致被害人乙○○受有前揭傷害，遂認被告甲○○就
      此部分同涉有刑法第284 第1 項前段過失傷害罪嫌云云。
  二、按犯罪事實應依證據認定之，無證據不得推定其犯罪事實
      。又不能證明被告犯罪者，應諭知無罪之判決，刑事訴訟
      法第154 條第2 項、第301 條第1 項分別定有明文。所謂
      證據，係指足以認定被告確有犯罪行為之積極證據而言，
      該項證據自須適合於被告犯罪事實之認定，始得採為斷罪
      資料。苟積極證據不足為不利於被告事實之認定時，即應
      為有利於被告之認定，更不必有何有利之證據（參見最高
      法院29年上字第3105號、30年上字第816 號判例意旨）。
  三、公訴人因認被告甲○○涉犯前開過失傷害罪嫌，無非係以
      被告甲○○身為車行負責人，理應知悉無駕駛執照及患有
      疾病足以影響安全駕駛者不得駕駛車輛，是其明知被告丙○○無自小客車駕駛執照且罹有小兒麻痺，仍將前該營業
      用小客車出租予被告丙○○使用，是其對被害人乙○○所
      受傷害亦有過失為其論據。然訊之被告甲○○固坦承事前
      業已知悉被告丙○○罹有小兒麻痺之情，矢口否認有何過
      失傷害犯行。辯稱：前開營業用小客車係由案外人陳滄所
      承租，由被告丙○○擔任保證人，伊並不知道事實上係由
      被告丙○○所駕駛使用云云。
  四、經查：
    (一)前開營業用小客車係被告丙○○與案外人陳滄偕同於94年
      3 月3 日前往被告甲○○所開設之江東公司辦理承租，由
      被告甲○○親自接洽辦理，且在契約中載明承租人為陳滄
      ，同時由被告丙○○擔任連帶保證人一節，有高雄市計程
      車業契約書1 份在卷可證，復為被告丙○○、甲○○2 人
      均坦認上情無訛。又被告甲○○雖以前詞置辯，然本院綜
      觀其初於96年1 月11日偵查中乃以證人身分證述：伊知道
      丙○○並無駕照，且因丙○○沒有駕照，所以陳滄來租車
      ，但他交給誰開，伊無法管等語（參見偵卷第34頁），其
      後則以被告身分供承：伊知道車子都是丙○○在開，平時
      也都是丙○○開回來保養，簽約當時是陳滄與丙○○一起
      來，車子是租給丙○○開，每天租金400 元等語（參見偵
      卷第43頁）；嗣於原審準備程序中亦坦認：因為都是被告
      丙○○來繳錢，所以伊有問丙○○是否係陳滄承租而交由
      其駕駛，丙○○說是，故伊事前已經知道該車係由被告丙○○駕駛使用等語綦詳。再佐以同案被告丙○○前於偵查
      中亦具結證稱：當初係車行要求以陳滄當承租人，但被告
      甲○○知道前開營業用小客車係其所承租使用等語交參以
      觀，顯見被告甲○○在本件案發前，對於被告丙○○並無
      自小客車駕駛執照及前開營業用小客車確係被告丙○○所
      駕駛使用等節，均知之甚稔，從而其空言否認知悉該車事
      實上係由被告丙○○所駕駛使用云云，洵無足採。是被告
      甲○○明知被告丙○○罹有小兒麻痺及未領有自小客車駕
      駛執照等情，猶逕自同意出租前開營業用小客車予被告丙○○駕駛使用，就此部分事實，主觀上確有雖預見其發生
      而確信其不發生之有認識過失一節，至為明灼。
    (二)按刑法上之過失，其過失行為與結果間，在客觀上有相當
      因果關係始得成立。所謂相當因果關係，係指依經驗法則
      ，綜合行為當時所存在之一切事實，為客觀之事後審查，
      認為在一般情形下，有此環境、有此行為之同一條件，均
      可發生同一之結果者，則該條件即為發生結果之相當條件
      ，行為與結果即有相當之因果關係。反之，若在一般情形
      下，有此同一條件存在，而依客觀之審查，認為不必皆發
      生此結果者，則該條件與結果不相當，不過為偶然之事實
      而已，其行為與結果間即無相當因果關係，最高法院76年
      台上字第192 號判例意旨可資參照。查被告丙○○乃因罹
      患小兒麻痺而為中度肢障之人，有卷附殘障手冊影本1 紙
      可證，復據原審當庭勘驗屬實。然觀諸其前自94年3 月3
      日承租前開營業用小客車駕駛使用、直至本件交通事故發
      生之時止，期間相距已逾1 年。再針對中度肢障者是否適
      於考領自用小客車駕照及有無相關限制一節，前經原審依
      職權函詢交通部公路總局高雄區監理所，業由該所以96年
      9 月26日高監駕字第0960038328號函釋：縱為中度肢障而
      領有殘障手冊者，如能符合身心障礙者報考汽機車駕駛執
      照處理要點第6 點之規定，於領有普通小型車駕照滿3 個
      月後亦得報考職業駕照等情甚明。至於未能考領駕駛執照
      而擅自駕駛自用小客車者，僅為行政違規情形之一，或於
      交通肇事使人傷亡之際憑為加重刑罰之事由，法院仍應詳
      加審諸肇生該交通事故之實際原因為何，非可遽謂無照駕
      駛者必然具有刑法上之過失。綜此以觀，被告丙○○雖為
      中度肢障之人，惟依我國現行交通法規並非完全禁止駕駛
      自用小客車，又其雖未考領小客車駕駛執照，客觀上亦難
      遽認在一般情況下，必然均將發生前揭交通肇事之結果。
      況本件交通事故既係源於被告丙○○未及注意車前狀況且
      轉彎車未能應讓直行車先行等過失所致，要與被告丙○○
      為中度肢障之人以及未能領有駕駛執照之情無涉，據此堪
      認被告甲○○擅將前開營業用小客車出租予被告丙○○駕
      駛使用之舉雖有不當，然參以前揭說明，其過失仍與被害
      人乙○○所受傷害結果彼此間不生任何相當因果關係，當
      未可率爾以過失傷害罪責相繩之。
  五、綜上所述，應認不能證明被告甲○○犯罪，則原審所為甲○○無罪之諭知，尚無不當。公訴人上訴意旨，仍執陳詞
      ，指摘原審此部分判決不當，經核難認有理由，應予駁回
      。
據上論斷，應依刑事訴訟法第368條，判決如主文。
本案經檢察官林慶宗到庭執行職務。
中    華    民    國    97    年    3     月    20    日
                  刑事第九庭    審判長法  官  莊秋桃
                                      法  官  范惠瑩
                                      法  官  謝宏宗
以上正本證明與原本無異。
本件判決不得上訴。
中    華    民    國    97    年    3     月    21    日
                                      書記官  熊惠津
附錄本判決論罪科刑法條：
刑法第284條第2項前段
從事業務之人，因業務上之過失傷害人者，處1 年以下有期徒刑
、拘役或1 千元以下罰金。
刑法第335條第1項
意圖為自己或第三人不法之所有，而侵占自己持有他人之物者，
處5 年以下有期徒刑、拘役或科或併科1 千元以下罰金。
                                                       q


司法院資訊處製作；財團法人民間司法改革基金會備份。
